【裁判字號】    90,判,1523
【裁判日期】    900824
【裁判案由】    優惠存款
【裁判全文】
最  高  行  政  法  院  判  決                    九十年度判字第一五二三號
    上  訴  人  乙○○
    被 上訴 人  丙○○
    代  表  人  甲○○
右當事人間因優惠存款事件，上訴人對於中華民國八十九年十月二十五日臺北高等行
政法院八十九年度訴字第五號判決，提起上訴。本院判決如左：
    主  文
上訴駁回。
上訴訴訟費用由上訴人負擔。
    理  由
上訴人主張：行政院農業委員會（以下簡稱農委會）於七十三年九月改制為一般行政
機關，其退休人員支領之一次退休金及公保養老給付金額是否可以辦理優惠存款，經
被上訴人於七十四年六月十二日七四台華特三字第二二八五四號函復：「農委會人員
，改制後雖係依一般公務人員俸額標準支俸，惟尚有由中美基金支應補足之差額，待
遇遠較一般機關優厚，其現已在職具該會改制前年資人員，業已先行由中美基金結算
發給超過一般公務人員退休金差額，實質退休所得亦較一般公務人員優厚；農委會人
員（含改制前已在職人員、改制後新進人員、農業局併入人員）不宜辦理一次退休金
及公保養老給付優惠存款。」上訴人原任職台灣省政府農林廳計有二十二年五個月，
於八十一年十一月商調農委會擔任技正，截至八十六年一月三十日奉准退休，屬於改
制後之新進人員，計支領中美基金差額四年三個月，依上開函釋，不得辦理一次退休
金及公保養老給付優惠存款，與公務人員保障法第七條第二項規定有違。上訴人任職
農委會四年三個月，每月支領中美基金差額補貼僅新台幣一萬餘元，而喪失在一般行
政機關任職達二十二年五個月之一次退休金及公保養老給付依法得辦理優存之既得利
益，不但不符公平原則，且與比例原則有違。被上訴人於八十八年五月二十一日邀集
有關機關開會作成決議，並於同年七月三日修正發布優惠存款要點第二點，增列第二
項規定：「如因機關改制或待遇類型變更始符合前項規定之機關，其人員於中華民國
八十四年六月三十日以前曾任符合併計公務人員退休之年資，未曾領取待遇差額、退
休金差額或未支領單一薪給、中美基金、實施用人費率或未實施用人費率事業機構待
遇者，其參加公保期間所計給之公保養老給付得辦理優惠存款。」上訴人原任職農委
會技正，奉被上訴人於八十五年十一月二十八日以八五台特二字第一三八一三二四號
函核定退休，並自八十六年一月三十日生效，依退撫新制施行前後核定年資二十五年
及一年九個月之標準計付退休金及公保養老給付，並於備註欄加註：「．．．五、該
員退休金其他現金給與補償金分二次發給，每年應發補償金額計新台幣一三二、九五
七元，均不得辦理優惠存款．．．」，一次退休金證書亦註明不得辦理優惠存款。上
訴人核定前項退休年資中有二十二年五個月未支領中美基金差額補貼，符合被上訴人
八十八年七月三日修正發布優惠存款要點第二點第二項之規定，乃於八十八年九月二
十一日具函向被上訴人請求依修正後規定，於奉核定退休年資扣除支領中美基金差額
補貼後計算之公保養老給付，准予辦理優惠存款，被上訴人否准之理由，無非以上訴
人係「優惠存款要點」於八十八年七月三日修正前辦理退休，並不得溯及既往適用該
要點。然法令不溯及既往，其目的在於維持法律秩序安定性與人民信賴保護，僅對侵
益性、負擔性法令禁止溯及適用，但倘新的法令屬於授益，由於溯及既往對人民有利
，應可發生溯及效力，大法官會議釋字第一百四十二號解釋及行政法院五十二年判字
第三四五號判例、六十八年判字第四一七號判決、七十五年判字第七八五號判決悉採
此見解。況優惠存款要點中亦未明文禁止溯及既往，只是被上訴人八十八年五月二十
一日會商決議之行政命令否准上訴人之應有權益。被上訴人於上開研商會議紀錄雖「
有本部核定退休案基於法律不溯既往之原則，不予追溯生效」之記載，但該會議紀錄
僅屬機關內部作業資料，且被上訴人依據該決議於八十八年七月三日修正發布優惠存
款要點第二點規定時，並未將不溯及既往之原則同步納入條文修正，則同要點第六點
第二項既已規定：「本要點修正條文自中華民國八十四年七月一日實施」，依中央法
規標法第十四條規定，上訴人自可追溯自八十六年一月三十日退休生效日起辦理優
惠存款等語。被上訴人則以：上訴人原任農委會技正，其退休案前經被上訴人於八十
五年十一月二十八日以八五台特二字第一三八一三二四號函核定退休，自八十六年一
月三十日生效，依退撫新制施行前後核定年資二十五年及一年九個月之標準，分別核
給五十一個基數及三個基數之一次退休金，並於備註欄加註．．一．．．．五、該員
退休金其他現金給與補償金分二次發給，每年應發補償金額計新台幣一三二、九五七
元，均不得辦理優惠存款．．．．。」一次退休金證書註明「不得辦理優惠存款」；
另中央信託局公務人員保險處同年一月九日（八六）000000000號通知書核
付上訴人公保養老給付新台幣一、二五二、八○○元，通知書註明「如經核定，享有
優惠存款者，如欲辦理優惠存款，必須憑本聯及所附支票始可辦理。」。嗣由於優惠
存款要點於八十八年七月三日修正發布，上訴人來函請依修正規定辦理，要求其退休
年資扣除支領中美基金差額補貼年資後「養老給付及一次退休金」准予辦理優惠存款
，經被上訴人於八十八年十月十六日以八八台特二字第一八一三○六二號書函否准。
查退休公務人員退休金及公保養老給付優惠存款，均係政府早期為照顧一般公教人員
退休生活而建立之政策性福利措施。有關退休公務人員退休金優惠存款制度之建立，
係緣以立法院法制委員會於四十八年七月十五日審議公務人員退休法修正草案時，基
於早期公務人員每月待遇所得微薄，且其支領之一次退休金係以其最後在職之月俸額
及本人實物代金為基數之內涵，造成退休實質所得偏低，為照顧退休人員生活，乃決
議由被上訴人邀請有關機關研商。爰與財政部於四十九年十一月二日會銜訂定發布優
惠存款要點，亦係基於上述兩項因素，及軍保退伍給付已得辦理優惠存款之考量，由
被上訴人於六十三年十二月十七日訂定優惠存款要點；有關公保養老給付辦理優惠存
款之範圍，係比照一次退休金優惠存款之條件，規定以依公務人員退休法核准退休之
人員，並依行政院訂定之「全國軍公教人員待遇支給辦法」所訂之公務人員俸額標準
表支薪者為限。嗣因八十四年七月一日修正施行之公務人員退休法施行細則第三十二
條第一項規定：「本法修正施行前任職年資，依本法修正施行前原規定標準核發之一
次退休金，自願儲存時，得由政府金融機關受理優惠儲存，其辦法由銓敘部會商財政
部定之。」被上訴人爰與財政部於八十四年十一月七日會銜修正發布優惠存款辦法，
除維持上述二項條件外，並明定僅有依中華民國八十四年七月一日公務人員退休法修
正施行前原規定標準核發之一次退休金始得辦理優惠存款。被上訴人並配合於八十四
年十一月十八日修正發布優惠存款要點，於第二點第三款增列規定，依中華民國八十
四年七月一日公務人員退休法修正施行前之公務人員保險年資，所核發之養老給付，
始符合辦理優惠存款條件。上訴人原服務機關農委會於七十三年九月改制成立後，依
行政院七十三年九月十九日台七十三人政肆字第二六七四四號函規定略以，農委會成
立後，所有人員（含農業局併入人員）之待遇，原則上仍維持原農發會現行待遇．．
．，至於原月支農發會待遇超過國科會之差額，由中美基金支應予以補足。有關其退
休人員支領之一次退休金及公保養老給付得否辦理優惠存款疑義一節，被上訴人前曾
於七十四年六月五日邀集財政部、行政院主計處、行政院人事行政局等有關機關會商
，獲致決議以：「農委會人員，改制後雖係依一般公務人員俸額標準表支俸，惟尚有
由中美基金支應補足之差額，待遇遠較一般機關優厚，且現已在職具該會改制前年資
人員，業已先行由中美基金結算發給超過一般公務人員退休金之差額，實質退休所得
亦較一般公務人員優厚；農委會人員（含改制前已在職人員、改制後新進人員、農業
局併入人員）不宜辦理一次退休金及公保養老給付優惠存款。」在案。由於優惠存款
係為補助支領一般公務人員待遇及退休所得偏低者，因此，優惠存款要點第二條（點
）所規定：「退休生效當日適用行政院訂定之全國軍公教員工待遇支給要點之公務人
員俸額標準表支薪」，係屬退休人員辦理優惠存款之充分必要條件；亦即退休人員退
休前之支薪與上開規定須完全相同始可辦理，並非其退休前支薪中一項或部分與規定
相同即可。上訴人於八十六年一月三十日退休生效前仍支領中美基金待遇差額，核與
當時適用之前開優惠存款要點不符，其退休時所領之一次退休金及公保養老給付即全
部不得辦理優惠存款。惟查前開優惠存款要點配合公務人員退撫新制修正發布後，被
上訴人即迭接財政部、經濟部、交通部等機關及公務人員來函反映，因本機關或所屬
機關改制為行政機關；或原為支領單一薪給待遇之機關，現已改支一般行政機關待遇
；或年資結算曾領有退休金差額、待遇差額之機關，於機關改制或機關待遇類型變更
或待遇差額併銷完成後，已符合原優惠存款要點所定辦理優惠存款之條件，建請被上
訴人同意其所具八十四年七月一日公務人員退撫新制施行前之任職年資，於依公務人
員退休法辦理退休時，所計給之一次退休金及公保養老給付得辦理優惠存款。被上訴
人為解決類此因機關改制、待遇類型變更後，其所屬人員可否辦理優惠存款之問題，
及研商優惠存款規定宜如何修正事宜，前於八十八年五月二十一日邀集有關機關研商
，經獲致決議略以：前開機關之人員於八十四年七月一日以前曾任符合併計公務人員
退休之年資（例如行政機關或學校年資），如未曾領取待遇差額等並經各該任職機關
出具證明者，其所計給之一次退休金及公保養老給付得辦理優惠存款，惟業經被上訴
人核定之退休案，基於法律不溯既往之原則，不予追溯生效在案。蓋以各級政府每年
支出龐大優惠存款利息補貼差額，業已形成嚴重之財政負擔，有關機關已有共識不再
擴大優惠存款範圍；且立法院於審查八十六年度中央政府總預算時，部分立法委員亦
對優惠存款利息差額補助之公平性提出質疑，如再准予擴大並追溯優惠存款適用範圍
，顯有不妥。是以，被上訴人於八十八年七月三日修正發布優惠存款要點第二點，增
列第二項規定：「如因機關改制或待遇類型變更始符合前項規定之機關，其人員於中
華民國八十四年六月三十日以前曾任符合併計公務人員退休之年資，未曾領取待遇差
額、退休金差額或未支領單一薪給、中美基金、實施用人費率或未實施用人費率事業
機構待遇者，其參加公保期間所計給之公保養老給付得辦理優惠存款。」準此，因農
委會係屬機關改制待遇類型變更機關，於該要點修正發布後辦理退休之人員，其退休
年資中未支領中美基金待遇差額年資等所核給之公保養老給付，始得辦理優惠存款。
上訴人係於該要點修正發布日以前退休，自無法適用上開規定。又農委會漁業署（以
下簡稱漁業署）及動植物防疫檢疫局（以下簡稱檢疫局）係於八十七年八月一日新成
立之機關，在行政體系上雖隸屬於農委會，惟其具有單獨之組織法律及預算，尚不能
等同於農委會。而被上訴人八十七年七月十四日召開研商「漁業署及檢疫局人員，所
具退撫新制施行前任職年資所支領之一次退休金及公保養老給付得否辦理優惠存款疑
義」會議決議後，以同年月二十九日八七台二字第一六四八八七七號函釋規定略以：
關於八十四年七月一日退撫新制施行後新成立之機關（如漁業署及檢疫局等），其人
員退休時如符合退休時係依公務人員退休法辦理退休，且其最後在職當日係適用行政
院訂定之全國軍公教員工待遇支給要點之公務人員俸額標準表支薪之條件者，則依其
所具退撫新制施行前之任職年資所計給之一次退休金及公保養老給付始准予辦理優惠
存款；惟上開任職年資中有非依行政院訂定之全國軍公教員工待遇支給要點之公務人
員俸額標準表支薪之年資（領有待遇差額、中美基金等之年資）應予扣除。亦即，本
函釋規定係對八十四年七月一日以後新成立機關之退休人員始有其適用，上訴人退休
前既係任職於農委會，顯非屬該函釋所稱之「於退撫新制施行後新成立之機關」是以
，其一次退休金及公保養老給付得否辦理優惠存款，與該函釋規定並無關聯。另查歷
來之優惠存款辦法及要點，係就不同待遇類型人員之所得多寡加以斟酌後予以得否優
惠存款之差別規定，並不違反公平原則。又上訴人之公保養老給付得否辦理優惠存款
之權益，均與公務人員保險法令規定無關，且應依退休生效時之法令規定辦理，上訴
人業依被上訴人八十五年十一月二十八日八五台特二字第一三八一三二四號函核定退
休生效，非屬尚未終結之事實，且其後修正之規定，被上訴人既已明示不予追溯生效
，原處分自不受影響等語。原審審酌全辯論意旨及調查證據之結果，以：按八十四年
十一月十八日修正發布之退休公務人員公保養老給付金額優惠存款要點第二點規定．
．「依本要點辦理優惠存款，須合於下列各款條件．．（一）依公務人員退休法辦理
退休。（二）退休生效當日適用行政院訂定之全國軍公教員工待遇支給要點之公務人
員俸額標準表支薪。（三）依中華民國八十四年七月一日公務人員退休法修正施行前
之公務人員保險年資，所核發之養老給付。」是以，退休公務人員辦理公保養老給付
金額優惠存款，除依公務人員退休法辦理退休外，並需其退休生效當日係適用行政院
訂定之全國軍公教員工待遇支給要點之公務人員俸額標準表支薪，其依八十四年七月
一日公務人員退休法修正施行前之公務人員保險年資所核發之公保養老給付，始得依
該要點辦理優惠存款。而有關上開要點第二點（二）之支薪標依文義觀之，須退休
人員退休前之支薪與上開規定完全相同始可據以辦理優惠存款。換言之，雖依一般公
務人員俸額標表支薪，但有支領待遇差額者，即不符合該條件。且因待遇類型之適
用以機關為單位整體適用，而非依機關內之公務人員分別逐一認定並加予適用。則認
定上，在八十八年七月三日上開要點修正實施後，同一機關之人員退休，自應為相同
之處理。以農委會為例，其於七十三年九月改制，所有人員之待遇，原則上仍維持原
農發會之待遇，至於原支農發會待遇超過國科會之差額，由中美基金加以補足，即與
上述要點第二點（二）之標不符。又退休公務人員於退休時依法應有之權益，自應
依退休生效當時之法令而定，方符合公平原則，否則有關退休之法令一有變更，主管
機關即應重新核算全國公務人員退休待遇並追減或追加差額，當更增加退休公務人員
之不安定感及實質權益。本件上訴人主張其經被上訴人核定前項退休年資中有二十二
年五個月未支領中美基金差額補貼，符合被上訴人八十八年七月三日修正發布優惠存
款要點第二點第二項之規定，請求被上訴人准依其退休後方修正之規定，於奉核定退
休年資扣除支領中美基金差額補貼後計算之一次退休金及公保養老給付，溯及適用前
開要點准予辦理優惠存款，已與前開要件有違。次查，退休公務人員公保養老給付優
惠存款之辦理，原無法律依據，此係政府早期為照顧一般公教人員退休生活而建立之
政策性福利措施，由被上訴人於六十三年十二月十七日本於職權訂定優惠存款要點，
比照一次退休金優惠存款之條件，規定以依公務人員退休法核准退休之人員，並依行
政院訂定之「全國軍公教員工待遇支給辦法」（已修正為「全國軍公教員工待遇支給
要點」所訂之公教人員俸額標表支薪者為限。嗣因八十四年七月一日修正之公務人
員退休法施行細則第三十二條第一項規定：本法修正前任職年資，依本法修正施行前
原規定標核發之一次退休金，自願儲存時，得由政府金融機關受理優惠儲存，其辦
法由銓敘部會商財政部定之。），被上訴人乃於八十四年十一月七日與財政部會銜修
正發布優惠存款辦法，除維持上述二條件外，並明定僅有依八十四年七月一日公教人
員退休法修正施行前原規定標核發之一次退休金始得辦理優惠存款。前此規定乃被
上訴人鑑於公務人員退撫新制實施後之年資，以本俸加一倍為退休金基數內涵，較新
制實施前已提高約一倍，公務人員之退撫新制實施後年資所核發之退休金加上公保養
老給付，所構成之整體退休所得已有增加，與優惠存款之建制精神不符，為落實政府
公平照顧退休公務人員之政策，乃配合規定於八十四年七月一日公務人員退休法修正
施行前之公務人員保險年資，所核發之養老給付，始符合辦理優惠存款之要件。上訴
人於八十六年一月三十日退休生效前仍支領中美基金待遇差額，核與退休當時優惠存
款要點所規定得辦理優惠存款之退休公務人員要件不符，其退休時所領之公保養老給
付依前開說明即全部不得辦理優惠存款。雖前開優惠存款要點配合公務人員退撫新制
修正發布後，被上訴人即迭接反映，因本機關或所屬機關改制為行政機關；或原為支
領單一薪給待遇之機關，現已改支一般行政機關待遇；或年資結算曾領有退休金差額
、待遇差額之機關，於機關改制或機關待遇類型變更或待遇差額併銷完成後，已符合
原優惠存款要點所定辦理優惠存款之條件，建請被上訴人同意其所具八十四年七月一
日公務人員退撫新制施行前之任職年資，於依公務人員退休法辦理退休時，所計給之
一次退休金及公保養老給付得辦理優惠存款。被上訴人為解決類此因機關改制、待遇
類型變更後，其所屬人員可否辦理優惠存款之問題，及研商優惠存款規定宜如何修正
事宜，前於八十八年五月二十一日邀集有關機關研商，經獲致決議略以：「前開機關
之人員於八十四年七月一日以前曾任符合併計公務人員退休之年資，如未曾領取待遇
差額等並經各該任職機關出具證明者，其所計給之一次退休金及公保養老給付得辦理
優惠存款，惟業經本部核定之退休案，基於法律不溯既往之原則，不予追溯生效在案
。」是以，被上訴人於八十八年七月三日修正發布優惠存款要點第二點，增列第二項
規定：「如因機關改制或待遇類型變更始符合前項規定之機關，其人員於中華民國八
十四年六月三十日以前曾任符合併計公務人員退休之年資，未曾領取待遇差額、退休
金差額或未支領單一薪給、中美基金、實施用人費率或未實施用人費率事業機構待遇
者，其參加公保期間所計給之公保養老給付得辦理優惠存款。」並無已退休公務人員
得溯及適用之規定。準此，因農委會係屬機關改制待遇類型變更機關，於該要點修正
發布後辦理退休之人員，其退休年資中未支領中美基金待遇差額年資等所核給之公保
養老給付，始得辦理優惠存款。上訴人係於該要點修正發布日以前退休，自無法適用
上開規定。又漁業署及檢疫局係於八十七年八月一日新成立之機關，在行政體系上雖
隸屬於農委會，惟其具有單獨之組織法律及預算，尚不能等同於農委會。而被上訴人
八十七年七月十四日召開研商「行政院農委會漁業署及檢疫局人員，所具退撫新制施
行前任職年資所支領之一次退休金及公保養老給付得否辦理優惠存款疑義」會議決議
後，以同年月二十九日八七台二字第一六四八八七七號函釋規定略以：關於八十四年
七月一日退撫新制施行後新成立之機關（如漁業署及檢疫局等），其人員退休時如符
合退休時係依公務人員退休法辦理退休，且其最後在職當日係適用行政院訂定之全國
軍公教員工待遇支給要點之公務人員俸額標準表支薪之條件者，則依其所具退撫新制
施行前之任職年資所計給之一次退休金及公保養老給付始准予辦理優惠存款；惟上開
任職年資中有非依行政院訂定之全國軍公教員工待遇支給要點之公務人員俸額標準表
支薪之年資應予扣除。亦即，該函釋規定係對八十四年七月一日以後新成立機關之退
休人員始有其適用。上訴人退休前既係任職於農委會，原非屬該函釋所稱之「於退撫
新制施行後新成立之機關」，其退休公保養老給付得否辦理優惠存款，與該函釋規定
並無關聯。另查歷來被上訴人發布之優惠存款辦法及要點，係被上訴人本於職權就不
同待遇類型人員之所得多寡加以斟酌後，予以得否優惠存款之差別規定，就非同時期
退休之公務人員，因適用法令之不同，或有差別待遇，惟就同時期退休之公務人員而
言，得否適用優惠存款要點之要件規定既均相同，自難謂違反公平及比例原則，與公
務人員保障法第七條第二項之規定亦相悖。上訴人之公保養老給付得否辦理優惠存款
之權益，係依上訴人退休當時被上訴人發布之優惠存款要點辦理，別無其他法令依據
。其與公務人員保險法令規定無關，尤與大法官會議釋字第一四二號解釋及本院五十
二年判字第三四五號判例、六十八年判字第一四七號判決、七十五年判字第七八五號
判決意旨無涉。上訴人業依被上訴人八十五年十一月二十八日以八五台特二字第一三
八一三二四號函核定退休生效，並依當時有效之法令規定辦理退休，且其後修正之優
惠存款要點，被上訴人既已明示修正前已核退並辦理退休之人員不予追溯適用，則上
訴人請求就其任職農委會於八十六年一月三十日奉准退休之年資中扣除支領中美基金
補貼年資後計算之一次退休金及公保養老給付金額，准予辦理優惠存款，即屬無據。
被上訴人予以否准，並無違誤。原審因而為上訴人敗訴之判決，於法洵無不合。上訴
意旨，就原審適用法律之職權行使，仍執陳詞，指摘原判決違背法令，聲明廢棄，非
有理由。
據上論結，本件上訴為無理由，爰依行政訴訟法第二百五十五條第一項、第九十八條
第三項前段，判決如主文。
中    華    民    國      九十      年      八        月    二十四      日
                    最 高 行 政 法 院  第 三 庭
                                審 判 長 法  官      曾  隆  興
                                         法  官      劉  鑫  楨
                                         法  官      徐  樹  海
                                         法  官      鄭  淑  貞
                                         法  官      林  家  惠
右  正  本  證  明  與  原  本  無  異
                                         法院書記官  陳  盛  信
中    華    民    國      九十      年      八        月    二十四      日


司法院資訊處製作；財團法人民間司法改革基金會備份。
